# 货币利率掉期会计处理问题

提问人：fangwei1990 时间：2016-11-22 17:23:32
客户B为向国外客户支付原材料采购货款向银行A借款 1300 万美元，借款到期日为 2017 年 9 月 28 日。为控制美元借款汇率风险，客户B同期与银行A签订货币掉期交易协议，具体交易内容如下：客户B2017年 9 月 28 日向银行A支付CNY8,760.07万元，外加按年利率4.52%确认的年息CNY395.98万;银行A向客户B支付美元 1300 万，外加按年利率2.45138%确认的年息31.87万美元。交割日现金流如下表：
现流图.png (12.78 KB, 下载次数: 7)
货币掉期日现金流
2016-11-22 17:22 上传
综上所述，现有几处疑惑请教陈版主：
1 、客户认为，由于该交易完全规避了汇率风险因此从交易实质上判断将与银行A签订的美元借款与货币掉期协议视为一笔人民币借款，该处理是否合适？
2 、由于客户B同时与银行签订远期结售汇业务（为支付原材料价款向银行借款N美元，为控制汇率风险与银行签订交割日为借款到期日的汇率锁定合同），客户B针对远期结售汇业务期末确认金融资产【具体金额按以下公式确定：远期外汇衍生工具于资产负债表日的公允价值=合约买卖的外币金额*（合约约定的远期交割汇率-资产负债表日签订的期限与该远期合约的剩余期限相同的远期合约上注明的交割汇率）】。远期结售汇业务确定了企业未来的人民币现金流出，在某种程度上与货币掉期业务类似，因此若认可企业货币掉期的会计处理，是否违背“同一事项应采用同一会计处理方法”原则？

回答人：chenyiwei
此问题涉及到将两项金融工具“合成”一项单一金融工具应满足何种条件的问题。总体上，会计准则为此类“合成”操作设置了相当高的门槛，该门槛显著高于《企业会计准则第 33 号——合并财务报表（ 2014 年修订）》第五十一条规定的认定“一揽子交易”的标准。
《企业会计准则讲解（ 2010 ）》P385～ 386 在讨论“嵌入衍生工具”的概念时提及：
附在主合同上的衍生工具，如果可以与主合同分开，并能够单独转让，则不能作为嵌入衍生工具，而应作为一项独立存在的衍生工具处理。
例如，某贷款合同可能附有一项相关的利率互换。如该互换能够单独转让，那么该互换是一项独立存在的衍生工具，而不是嵌入衍生工具，即使该互换与主合同(贷款合同)的交易对手(借款人)是同一方也是如此。同样的道理，如果某工具是衍生工具与其他非衍生工具“合成”或“拼成”的，那么其中的衍生工具也不能视为嵌入衍生工具，而应作为单独存在的衍生工具处理。例如，某公司有一项 5 年期浮动利率债务工具和一项 5 年期支付浮动利率、收取固定利率的利率互换合同，两者放在一起创造了一项“合成”的 5 年期固定利率债务工具。在这种情况下，“合成”工具中的利率互换不应作为嵌入衍生工具处理。
在EY Global 出版的《International GAAP 2016》中有一节专门讨论金融工具的“合成”问题：（见附件LINKED AND SEPARATE TRANSACTIONS AND 'SYNTHETIC' INSTRUMENTS.pdf (86.82 KB, 下载次数: 440)
2016-11-22 17:47 上传
）。
总体上我们认为：此处的借款和货币互换、远期外汇合约的协议是分别签订的，各自可以独立存在，尽管交易对手相同，但仍应分别作为三项彼此独立的金融工具（美元贷款、货币互换、美元/人民币远期外汇交易）进行单独核算，而不应“合成”为一项固定利率的金融负债或金融资产。
其中的美元贷款，按照常规金融工具中对外币贷款的业务核算，在期末确认利息收入、利息支出和汇兑损益；
其中的美元/人民币远期外汇交易和货币互换，应作为两项以公允价值计量且其变动计入当期损益的金融资产或金融负债核算，持有期间内其公允价值变动计入“公允价值变动损益”，到期结算时，将累计的公允价值变动损益转入当期投资收益。
上述各项资产、负债的抵销结算权利是在合同约定的到期日才可以行使的，并不是可以随时由客户单方面决定行使的，因此被审计单位作为客户不存在当前可执行的净额抵销权利，不能将上述各项金融资产和金融负债抵销后按净额列报。

提问人：56885945 时间：2016-12-26 11:20:41
陈老师您好！我还想追问下， 1 、货币互换的公允价值是由银行提供或者按照估值技术确定？ 2 、货币互换的公允价值计量的范围是否涵盖固定利率计算的利息？ 3 、如果客户B有权在到期日前的任意时间执行的话，且双方结算的利息不受执行时间影响即结算金额固定，会计处理及公允价值计量上有区别吗？谢谢陈老师！

回答人：chenyiwei
具体的估值方法和相关因素影响的判断，已经超出了CPA作为会计审计专业人士的胜任能力范围，建议咨询金融工具估值领域内的专业人士。

提问人：一叶飞刀 时间：2017-01-04 16:29:42
Company A acquires a five year floating rate debt instrument issued by Company B. At the same time, it enters into a five year pay-variable, receive-fixed interest rate swap with Bank C. A considers the combination of the two instruments to be a synthetic fixed rate bond and, since it has the positive intent and ability to hold them to maturity, wants to classify them as a held-to-maturity investment (see Chapter 45 at 3).
这个例子中A公司从B银行贷款，却从C银行做了一个衍生品交易，这个交易可以独立终止或转让，且具有信用风险，即到期C银行不履行协议，所以这样的“资产”、“负债”不能随意抵消。此处的例子跟楼主问的并不一样。
It is asserted that these transactions differ from those discussed at 3.2 above because those had no substance apart from the resulting interest rate swap. [IAS 39.C.6, IFRS 9.C.6]. Although some might argue that the substance of the two transactions above is the resulting synthetic fixed rate debt instrument, this interpretation is clearly not allowed under the standard. 它断言这些交易不同于上面3.2讨论的交易，因为那些除了由此产生的利率互换外，没有任何实质。 [IAS 39.C.6，IFRS 9.C.6]。虽然有人可能会认为上述两项交易的实质是结果合成固定利率债务工具，这种解释显然是不允许的标准。《Google翻译》 我不知道所谓没有实质是什么意思，具体还要看3.2到底在说什么。如有，请提供下文件 Interestingly, the guidance does not address a much more common situation whereby a company both borrows from, and transacts a related derivative with, the same counterparty – typically the borrowing will be floating rate and the derivative a perfectly matched pay-fixed, receive-floating interest rate swap. 有意思的是，这个指南并没有涉及更常见的情况，即贷款方和利率互换方为同一交易手（楼主的情况） Even though the instruments are transacted with the same counterparty, there will normally be a substantive business purpose for transacting the instruments separately. 这个打黄的第一段最后一句，即使交易对手同一，如果两项交易具有独立目的且可以独立转让，那么不能合并记账。举个例子，假如买入A股票再买入A股票的看跌期权，假定交易对手一致，如果企业无明确意图表示二者同时处置（即存在单独处置某一项的可能），那么整个交易不能视为一个合成的看涨期权。类似的例子是分离债。即使发行人（交易对手）是一样的，但是分离债的纯债和期权是可以分开交易的，通常企业也会分开处理，所以不能作为一个资产记账。但是在楼主的例子的，两个合同并不存在交易性，最多适用于合同法关于第三人履行和向第三人履行的规定，通常企业也不会独立“交易”其中的某一项资产/负债
在到期日前不能行使衍生合同权利固然不错，但是问题是到期日前主合同并无偿付义务，根本就无需行使抵消权利，或者也可以说，互负义务的双方在到期日前均无可以抵消的债权（债务），只有在到期日双方才有到期债务需要履行，此时出现法定抵消。
按陈版的意见，是存在多个金融工具按一个合成后的金融工具记账的可能的，能否给出你的标准，以及，举个例子？

回答人：chenyiwei
理论上存在这种可能，如果多个金融工具合同互相引用，互为前提和条件，同时订立和生效，同时执行和废止，禁止到期日之前的部分执行、部分转让或部分废止，事实上紧密整合为一个金融工具合同。但在实务中极少见。

提问人：呼叫帮助 时间：2018-06-24 17:14:39
陈版主，关于境外经营净投资套期。 2010 版准则讲解关于境外经营净投资，所举案例： 【例 25 一 7 】20×6年 10 月 1 日，XYZ公司(记账本位币为)在其境外子公司FS有一项境外净投资外币 5000 万元(即FC5000万元)。为规避境外经营净投资外汇风险，XYZ公司与某境外金融机构签订了一项外汇远期合同，约定于20×7年 4 月 1 日卖出FC5000万元。XYZ公司每季度对境外净投资余额进行检查，且依据检查结果调整对净投资价值的套期。其他有关资料如表 25 －8: 　表25—8 日 期 即期汇率 远期汇率远期合同的 (FC/ ) (FC/ ) 公允价值 20×6年 10 月 1 日
1.71 1.70 0元 20×6年 12 月 31 日 1.64 1.63 3 430 000元 20×7年 3 月31 日 1.60 不适用 5 000 000元
有以下几个疑问，还请陈版主指点： 1.案例前面有这么一段话，“2.套期工具形成的利得或损失中属于无效套期的部分，应当计入当期损益。”如果20×6年 12 月 31 日的合约公允价值是3 630 000。那么，在这个时点是否就产生了无效套期？（3 500 000-3,630,000）
这部分要记入当期损益？ 2.实务中，企业如何取得该合约的公允价值？向银行询价？ 3.如果企业没有明确的处置子公司的计划，如何对境外经营净投资套期保值？

回答人：chenyiwei
1 、是。 2 、理论上可以自行测算，实际操作中多数向银行询价。 3 、可以采用借入外币借款对冲汇率风险的方式，且该借款可以延期或者借新还旧。